【裁判字號】    97,台上,3514
【裁判日期】    970725
【裁判案由】    業務過失致人於死
【裁判全文】
最高法院刑事判決            九十七年度台上字第三五一四號
上  訴  人  甲○○
選任辯護人  羅瑩雪律師
上列上訴人因業務過失致人於死案件，不服台灣高等法院中華民
國九十四年八月四日第二審判決（九十四年度上訴字第八０二號
，起訴案號：台灣士林地方法院檢察署九十二年度偵字第六二五
０號），提起上訴，本院判決如下：
    主  文
原判決撤銷，發回台灣高等法院。
    理  由
本件原判決認定：上訴人甲○○自民國九十二年二月六日起，在
台北市○○區○○街一六０號四樓之住處，受呂思偉、陳如瑩夫
婦之聘僱，擔任二人之女兒即被害人呂品萱（九十二年一月四日
生）之褓姆，每月薪資新臺幣二萬二千元，為從事褓姆業務之人
。本應注意被害人出生尚未滿二個月，在睡覺時如有異物阻塞口
鼻時，無法自行排除而自行保持呼吸通暢，於晚上睡眠時，應隨
時注意被害人口、鼻週遭有無遭異物阻塞無法呼吸而有窒息死亡
之虞。於九十二年二月二十六日凌晨二時至三時許，並無不能注
意之情形，竟疏未注意，致被害人口鼻遭不明異物阻塞，上訴人
竟疏未注意加以排除，致被害人於凌晨二時至三時間，因無法呼
吸而窒息死亡。上訴人於凌晨五時三十分許，起身查看，竟仍未
注意觀察被害人臉色氣息，迄六時三十分許，始發現異狀並將被
害人送馬偕紀念醫院急救，惟因上訴人未即時發現送醫，致被害
人終因窒息仍不治死亡等情。因而撤銷第一審之科刑判決，改判
仍論上訴人以從事業務之人，因業務上之過失致人於死罪，處有
期徒刑陸月；並諭知易科罰金之折算標準。固非無見。
惟查：（一）刑法上所謂過失，指無犯罪故意，因欠缺注意致生
犯罪事實者而言。過失責任之有無，應以行為人之懈怠或疏虞與
結果之發生，有無相當因果關係為斷，所謂相當因果關係，即以
所生之結果觀察，認為確因某項因素而惹起，又從因素觀察，認
為足以發生此項結果，始克當之。又判決所載之事實及理由相互
牴觸者，或判決之理由前後不相一致者，均屬判決所載理由矛盾
，依刑事訴訟法第三百七十九條第十四款之規定，其判決當然為
違背法令。原判決事實認定：上訴人為被害人之褓姆，於晚上睡
眠時，應隨時注意被害人口、鼻週遭有無遭異物阻塞無法呼吸而
有窒息死亡之虞，於九十二年二月二十六日凌晨二時至三時許，
並無不能注意之情形，竟疏未注意，致被害人口鼻遭不明異物阻
塞，上訴人竟疏未注意加以排除，致被害人於凌晨二時至三時間
，因無法呼吸而窒息死亡等情，而論上訴人以業務過失致人於死
罪；於理由內說明以：無確切之證據足以證明被害人係遭棉被覆
蓋而窒息；及按嬰兒側睡，未必會比仰睡容易造成口鼻阻塞而窒
息死亡，況依文獻記載，新生兒以躺著睡或側睡最安全，亦即躺
著睡或側睡是常規，第一審判決認定被告係疏未注意而讓被害人
側睡，致被害人口鼻遭異物阻塞無法呼吸而窒息死亡乙節，尚乏
依據等旨（原判決第九、十頁理由五、第十一頁第三、八行）；
然又稱：上訴人為被害人之褓姆，自應隨時注意被害人「睡姿」
，保持嬰兒睡覺時口鼻無異物阻塞，呼吸順暢云云（原判決第十
頁第十四至十六行），資為不利於上訴人之認定，前後立論已有
齟齬。另依原判決理由載以：上訴人供稱當日清晨十二點半給予
被害人喝過奶後，二點多及五點多皆有查看被害人，見其無異樣
等語（原判決第十頁第十六至十八行）。如果不虛，上訴人於凌
晨二點多既已查看被害人，並無異狀，則被害人凌晨二時至三時
許窒息死亡，得否認上訴人仍有照顧上之懈怠或疏虞而認其有過
失責任？即非無研求之餘地。原判決認定：被害人係因口鼻遭不
明異物阻塞，無法呼吸而窒息死亡等情。然依卷內資料，及原判
決理由所引證人即在馬偕醫院對被害人急救之醫師陳如欣所陳，
被害人之喉嚨及氣管有血水情形；該醫院之急診護理紀錄亦載稱
：由死者口中抽出大量之粉紅色泡沫液（原判決第四頁理由三之
(一)），似未見有如原判決所稱之不明異物，原判決並未說明其認
定被害人口鼻為不明異物阻塞乙節，所憑之證據及認定之理由，
遽為不利於上訴人之判決，難謂適法。又被害人於案發當日凌晨
二時至三時許，因無法呼吸而窒息死亡，死亡時舌尖挺出……。
經鑑定證人陳標乾、陳明宏證明在卷，苟上訴人確於同日二時多
及五時多皆有查看被害人，何以皆「見其無異樣」？其所辯是否
可取？原審未詳查慎酌，遽行判決，亦嫌速斷。（二）有罪之判
決書，對於被告有利之證據不予採納者，應記載其理由，為刑事
訴訟法第三百十條第二款所明定，故有罪判決對於被告有利之證
據，如不加以採納，必須說明其不予採納之理由，否則即有判決
不備理由之違法。原判決採檢驗員陳標乾及法醫陳明宏之鑑定意
見，於理由內說明以：被害人係窒息死亡，而非屬「嬰兒猝死症
」等旨。然陳明宏於第一審陳稱：檢察官問：「本案不認為係嬰
兒猝死的原因係什麼？」答：「有窒息的證據。」辯護人問：「
如果睡眠中自動停止呼吸，這不算嬰兒猝死？」答：「是的」。
問：「這現象與窒息死亡的現象是否無法區別？」答：「就是窒
息。」問：「何醫師表示睡眠中自然停止呼吸係屬嬰兒猝死症與
你看法不同？」答：「我認為睡眠中自然停止呼吸不屬嬰兒猝死
症，我的看法比較嚴格。」檢察官問：「所稱的睡眠中自己停止
呼吸何以會這樣？」答：「小孩腦部的發育可能有一些問題，或
者是何醫師所提的高危險群。」問：「是否會認本件係睡眠中自
然停止呼吸死亡？」答：「可能性比較小」。（第一審卷一第二
五二、二五四、二五五、二五六頁），若所陳不虛，其所謂：被
害人係「窒息」死亡云云，有無所指「係睡眠中自然停止呼吸死
亡」之可能？如屬肯定，則上訴人有無可能注意及之？此攸關上
訴人過失責任有無之認定，即待釐清，原判決未予查究明白，遽
行判決，已嫌速斷。又鑑定人何文佑醫師於第一審陳謂：本案應
該是嬰兒猝死症，嬰兒的體型符合嬰兒猝死症，嬰兒的身體比較
胖、脖子比較短，他們提到肺部的肺氣腫應該是錯誤的，我認為
是肺水腫，因為急救時抽出的粉紅色體液，嬰兒猝死症是肺水腫
而不是肺氣腫等語（第一審卷一第二二六、二二七頁），其所陳
於上訴人有利，原判決對此亦未說明摒棄不採之理由，有判決不
備理由之違背法令。上訴意旨執以指摘，尚非全無理由，應認原
判決有撤銷發回之原因。
據上論結，應依刑事訴訟法第三百九十七條、第四百零一條，判
決如主文。
中    華    民    國  九十七  年    七    月  二十五  日
                      最高法院刑事第三庭
                          審判長法官  林  增  福
                                法官  張  清  埤
                                法官  陳  世  雄
                                法官  蔡  國  在
                                法官  邱  同  印
      本件正本證明與原本無異
                                      書  記  官
中    華    民    國  九十七  年    七    月   三十   日
                                                   Ｍ


司法院資訊處製作；財團法人民間司法改革基金會備份。
